臺灣桃園地方法院民事判決
110年度訴字第1740號
原      告  劉寶珠    住臺北市○○區○○路0段000巷0○0                          號0樓
訴訟代理人  張耕豪律師
被      告  卓玉堂  
            沈敬人  
上列當事人間請求塗銷抵押權登記等事件，本院於民國111年3月
31日言詞辯論終結，判決如下：
    主      文
一、確認被告間就如附表所示普通抵押權所擔保之消費借貸債權
    於本金超過新臺幣382萬元部分不存在。
二、被告沈敬人應將前項抵押權關於擔保債權總金額超過新臺幣
    382萬元之登記予以塗銷。
三、原告其餘之訴駁回。
四、訴訟費用由被告負擔百分之五，餘由原告負擔。
    事實及理由
壹、程序事項：
一、按確認法律關係之訴，非原告有即受確認判決之法律上利益
    者，不得提起之，民事訴訟法第247條第1項前段定有明文。
    所謂即受確認判決之法律上利益，係指因法律關係之存否不
    明確，致原告在私法上之地位有受侵害之危險，而此項危險
    得以對於被告之確認判決除去之者而言，故確認法律關係成
    立或不成立之訴，茍具備前開要件，即得謂有即受確認判決
    之法律上利益，縱其所求確認者為他人間之法律關係，亦非
    不得提起（最高法院86年度台上字第3868號判決意旨）。本
    件原告主張其為被告卓玉堂（下稱卓玉堂）之債權人，而卓
    玉堂於如附表所示房地（下稱系爭房地）設定新臺幣（下同
    ）400萬元普通抵押權（下稱系爭抵押權）予被告沈敬人（
    下稱沈敬人），系爭抵押權所擔保之債權存在與否，自影響
    原告向卓玉堂求償所受償之順位及數額，其私法上之地位有
    受侵害之危險，且此種危險，能以確認系爭抵押權所擔保債
    權不存在之判決將之除去，是原告提起本件確認之訴，應認
    有受確認判決之法律上利益，依上開說明，應予准許。
二、次按訴狀送達後，原告不得將原訴變更或追加他訴，但擴張
    或減縮應受判決事項之聲明者，不在此限，民事訴訟法第25
    5條第1項第3款定有明文。查原告起訴時，訴之聲明原為：㈠
    確認卓玉堂與沈敬人就系爭房地設定登記之系爭抵押權所擔
    保之400萬元消費借貸債權不存在；㈡沈敬人應將系爭抵押權
    予以塗銷；㈢願供擔保，請准宣告假執行（見本院卷第4、55
    -56頁）。嗣於民國110年11月19日言詞辯論期日撤回假執行
    之聲請（見本院卷第117頁）。核原告撤回假執行之聲請，
    係屬減縮應受判決事項之聲明者外，與上揭規定相符，併此
    敘明。
三、卓玉堂經合法通知，未於最後言詞辯論期日到場，核無民事
    訴訟法第386條各款所列情形，爰依原告聲請，由其一造辯
    論而為判決。   
貳、實體事項： 
一、原告主張：伊為卓玉堂債權人，因卓玉堂未履行債務而聲請
    對其強制執行，經調閱系爭房地之登記謄本，始發現卓玉堂
    於109年10月21日將系爭房地設定系爭抵押權予沈敬人，用
    以擔保109年10月19日400萬元之消費借貸債權（下稱系爭借
    貸債權），然沈敬人係於109年10月22日匯款354萬元予卓玉
    堂，且沈敬人提出之同意書所記載卓玉堂借款之利息為月息
    1.5%，與系爭抵押權登記之利息（率）及遲延利息（率）不
    同，顯然並非系爭抵押權所擔保之系爭借貸債權，系爭抵押
    權所擔保之系爭借貸債權自始不存在，系爭抵押權之設定登
    記為卓玉堂及沈敬人通謀虛偽意思，應屬無效，且沈敬人前
    揭匯款時間遲於系爭抵押權登記，系爭抵押權之設定亦屬無
    效，伊為保全債權，自得代位請求塗銷系爭抵押權。爰依民
    法第242條規定，第767條第1項中段規定，求為㈠確認被告間
    就系爭抵押權所擔保之400萬元消費借貸債權不存在；㈡沈敬
    人應將系爭抵押權予以塗銷。
二、被告答辯：
　㈠沈敬人以：伊係經第三人介紹得知卓玉堂有資金需求，在評
    估系爭房地後，同意貸款400萬元予卓玉堂，並約定利息為
    月息1.5%即6萬元，卓玉堂倘未依約按月支付利息，即應支
    付遲延利息及違約金年息2分，伊於109年10月19日於扣除代
    書費、預扣3個月利息18萬元及其他費用後，交付部分現金
    予卓玉堂，餘額354萬元則於109年10月22日匯款予卓玉堂等
    語，資為抗辯。並聲明：原告之訴駁回。
　㈡卓玉堂經合法通知，未於言詞辯論期日到場，亦未提出書狀
    ，為任何聲明或陳述。　
三、查原告主張其為卓玉堂之債權人，並對卓玉堂聲請強制執行
    ，而卓玉堂於109年10月21日將系爭房地設定系爭抵押權登
    記予沈敬人等情，有臺灣臺北地方法院108年度訴字第102號
    民事判決（下稱系爭判決）、臺灣高等法院109年度上字第1
    589號調解筆錄、本院民事執行處查封登記函、系爭房地謄
    本、系爭抵押權設定契約書等件在卷可參（見本院卷第11-1
    7、21-42、57-64、153-167頁），堪信為真。
四、原告另主張系爭抵押權所擔保之系爭借貸債權不存在，沈敬
    人應將系爭抵押權登記予以塗銷等情，為沈敬人所否認，並
    以前詞置辯。是本件之爭點厥為：㈠原告請求確認系爭抵押
    權擔保之系爭借貸債權不存在，有無理由？㈡系爭抵押權設
    定是否為通謀虛偽意思表示？㈢原告得否依民法第242條、第
    767條第1項中段規定，代位卓玉堂請求沈敬人塗銷系爭抵押
    權登記？玆論述如下：
　㈠原告請求確認系爭抵押權擔保之系爭借貸債權不存在，有無
    理由？
　⒈按確認法律關係不存在之訴，如被告主張其法律關係存在時
    ，應由被告負舉證責任（最高法院42年台上字第170號判例
    參照）。復按抵押權所擔保之債權，其種類及範圍，屬於抵
    押權之內容，依法應經登記，始生物權之效力（最高法院84
    年台上字第1967號判例參照）；又稱消費借貸者，謂當事人
    一方移轉金錢或其他代替物之所有權於他方，而約定他方以
    種類、品質、數量相同之物返還之契約，民法第474 條第1 
    項定有明文；主張有金錢借貸關係存在之貸與人，就其發生
    所須具備之特別要件即借貸意思表示互相一致及金錢之交付
    ，應負舉證之責任。另按金錢消費借貸契約，係屬要物契約
    ，貸與人如自貸與金額中預扣利息，該部分既未實際交付借
    用人，自不能成立消費借貸契約，其貸與之本金應以利息預
    扣後實際交付借用人之金額為準（最高法院106年度台上字
    第972號判決意旨）。
　⒉原告主張系爭抵押權擔保之系爭借貸債權不存在，既為沈敬
    人所否認，則依前揭說明，自應由沈敬人就其與卓玉堂間存
    有借貸契約關係負舉證責任。經查，被告業已提出消費借貸
    契約書（下稱系爭消費借貸契約）、卓玉堂開立之本票、收
    據及同意書（下稱系爭同意書）為證（見本院卷第79-81、8
    7、125頁），且系爭消費借貸契約書載明：「第一條借貸金
    額：乙方（即沈敬人）借給甲方（即卓玉堂）400萬元整。
    」、「第二條甲方開給乙方面額400萬元整之本票1張。甲方
    並提供其所有所坐落之土地（楊梅區富岡段1692、地號，23
    0建號）設定抵押予乙方。」、「第四條利息約定自109年10
    月19日起按本金年息0.3%計付利息。甲方逾期未還依本金年
    息2分計付滯納利息。甲方逾期未還依本金年息2分計付懲罰
    性違約金。」等語，核與系爭抵押權設定登記之內容相符，
    又卓玉堂於109年10月19日簽立之收據亦記載：「借貸金額
    新台幣肆佰萬元整已當面點清」、「部分現金」等語，且沈
    敬人亦於同年10月22日匯款354萬元予卓玉堂，有匯款申請
    書在卷可稽（見本院卷第89頁），足見沈敬人就系爭消費借
    貸契約所約定之400萬元借款，係先以部分現金交付卓玉堂
    ，再將剩餘借款以匯款方式交付卓玉堂，另參諸沈敬人陳稱
    ：卓玉堂每月有支付利息6萬元至合夥人陳柏蓉婆婆黃林月
    桃的帳戶等語（見本院卷第118、222頁），並提出順發食品
    有限公司於110年4月21日、同年5月21日、同年6月21日、同
    年7月23日、同年9月3日、同年9月28日匯款紀錄為證（見本
    院卷第137-139頁），可見沈敬人陳稱卓玉堂每月有給付利
    息6萬元乙節，應屬可信，堪認卓玉堂確有向沈敬人借款400
    萬元之事實。另查，系爭消費借貸契約雖約定借貸金額為40
    0萬元，然沈敬人於本院審理中自承有預扣3個月利息18萬元
    等情（見本院卷第223頁），足見此部分金額並未實際交付
    借款人，參諸前揭說明，此部分不成立消費借貸契約。是以
    ，沈敬人實際貸予卓玉堂之本金應為382萬元（計算式：400
    萬元－18萬元＝382萬元）。另沈敬人雖自承於借款中有預扣
    代書費及其他費用等情，然當事人間就消費借貸所生費用約
    定由借款人負擔，非法所不許，且依卓玉堂所簽立之系爭同
    意書亦載明同意支付借款金額之2.5%服務仲介費予介紹人（
    見本院卷第125頁），是此部分費用無須自實際借款金額中
    扣除。從而，沈敬人貸予卓玉堂之借款本金為382萬元，應
    堪認定，則系爭抵押權所擔保之系爭借貸債權金額即為382
    萬元。
　⒊原告雖主張：沈敬人係於109年10月22日匯款354萬元予卓玉
    堂，且沈敬人提出之系爭同意書所記載卓玉堂借款之利息為
    月息1.5%，與系爭抵押權登記之利息（率）及遲延利息（率
    ）不同，顯然並非系爭抵押權所擔保之系爭借貸債權云云。
    惟查，系爭消費借貸契約所載借款本金、利息、遲延利息及
    違約金之約定，與系爭抵押權登記內容均相符，足見系爭抵
    押權所擔保之系爭借貸債權即為系爭消費借貸契約所生債權
    ，而沈敬人於109年10月22日匯款354萬元予卓玉堂，亦係為
    履行系爭消費借貸契約之義務，已如前述，自屬系爭抵押權
    所擔保之範圍。至沈敬人實際交付之借款金額不足400萬元
    ，及系爭同意書所載借款利息為月息1.5%，與系爭抵押權登
    記保債權總金額400萬元及利息為年息0.3%不符，僅係系爭
    抵押權所擔保之系爭借貸債權應以實際發生之借款金額為限
    ，並以所登記之利息範圍內發生抵押權物權效力，逾此範圍
    則不生抵押權物權效力而已，尚非得據此即任意指摘系爭抵
    押權擔保之系爭借貸債權不存在。原告此部分主張，顯屬無
    據。
　⒋原告另主張：沈敬人前揭匯款時間遲於系爭抵押權登記，系
    爭抵押權之設定亦屬無效云云。惟按抵押權係支配標的物交
    換價值之價值權，與用益物權係支配標的物用益價值之用益
    權，係立於同等之地位。用益物權既為獨立物權，為使抵押
    權能發揮媒介投資手段之社會作用，已無斷然否認其亦具有
    獨立性之必要，是以對抵押權從屬性之解釋不妨從寬。蓋設
    定抵押權之目的係在擔保債權之清償，則只須將來實行抵押
    權時有被擔保之債權存在即為已足，故契約當事人如訂立以
    將來可發生之債權為被擔保債權，亦即其債權之發生雖屬於
    將來，但其數額已經預定者，此種抵押權在債權發生前亦得
    有效設立及登記。易言之，抵押權惟有在依當事人合意之內
    容及登記上之記載無從特定其擔保債權之範圍，或其所擔保
    之債權有無效、不成立、被撤銷或依其情形無發生可能時，
    始得謂違反抵押權設定之從屬性（最高法院91年度台上字第
    1955號判決參照）。查，系爭抵押權設定時已明確約定擔保
    債權即為109年10月19日系爭消費借貸契約所生債權，且沈
    敬人係為履行系爭消費借貸契約而匯款予卓玉堂，參諸上開
    說明，自不因沈敬人匯款時間遲於系爭抵押權設定而違反抵
    押權設定之從屬性，原告以此主張系爭抵押權設定無效云云
    ，顯屬無據。
　⒌從而，原告請求確認系爭抵押權擔保之系爭借貸債權不存在
    ，於本金超過382萬元部分，為有理由，逾此範圍，為無理
    由。
　㈡系爭抵押權設定是否為通謀虛偽意思表示？　
　　按第三人主張表意人與相對人通謀而為虛偽意思表示者，該
    第三人應就其所主張有利於己之積極事實負舉證之責。本件
    原告主張卓玉堂與沈敬人間係本於通謀虛偽意思表示，設定
    系爭抵押權云云。惟查，沈敬人確有交付借款382萬元予卓
    玉堂等情，業如前述，且系爭消費借貸契約及系爭同意書亦
    均載明應將系爭房地設定抵押予沈敬人作為擔保，堪信卓玉
    堂與沈敬人確有設定系爭抵押權以擔保系爭借貸債權之真意
    ，且原告並未提出其他積極證據證明卓玉堂與沈敬人間有通
    謀虛偽意思表示之事實，原告此部分主張，洵屬無據。
　㈢原告得否依民法第242條、第767條第1項中段規定，代位卓玉
    堂請求沈敬人塗銷系爭抵押權登記？
　⒈按所有人對於妨害其所有權者，得請求除去之，民法第767 
    條第1 項中段定有明文。依一般社會交易觀念，不動產存有
    抵押權登記影響所有權之完整性，並對其客觀交易價值有所
    影響，若抵押權業已消滅，仍在不動產上存有抵押權登記者
    ，自屬對所有權之妨害。又抵押權所擔保債權如有一部不存
    在（如「設定當時」之設定金額高於實際債權額）之情形，
    抵押權之效力亦當然減縮至該餘存債權之範圍為限，則抵押
    人請求就該部分為抵押權塗銷設定登記，自非法所不許，尚
    無違抵押權不可分性原則（即以「抵押物之全部」擔保「債
    權之全部」），此與抵押權所擔保債權因清償、免除、抵銷
    或其他原因而一部消滅，然未全部消滅前，基於抵押權不可
    分性，抵押人尚不得請求塗銷該抵押權設定登記，有所不同
    。另按債務人怠於行使其權利時，債權人因保全債權，得以
    自己之名義，行使其權利，民法第242條前段亦有明文。且
    此項代位權行使之範圍，並不以保存行為為限。
　⒉查，沈敬人與卓玉堂間實際借貸金額為382萬元，業如前述，
    則系爭抵押權所擔保之系爭借貸債權金額應僅為382萬元，
    系爭抵押權逾此部分之登記因欠缺從屬性而無效，然系爭抵
    押權擔保債權金額400萬元之登記仍然存在，參諸前揭說明
    ，原告依民法第242條、第767條第1項中段規定，代位卓玉
    堂請求沈敬人將系爭抵押權關於擔保債權金額超過382萬元
    之登記予以塗銷，為有理由，應予准許，逾此範圍之請求，
    為無理由，應予駁回。
五、綜上所述，原告請求確認系爭抵押權所擔保之消費借貸債權
    ，於本金超過382萬元部分不存在，並請求沈敬人將系爭抵
    押權關於擔保債權總金額超過382萬元之登記予以塗銷，為
    有理由，應予准許，逾此部分之請求，為無理由，應予駁回
    。
六、本件事證已臻明確，兩造其餘攻擊防禦方法及所提證據經審
    酌後，認於判決結果不生影響，爰不另逐一論駁。
七、訴訟費用負擔之依據：民事訴訟法第79條。
中　　華　　民　　國　　111 　年　　4 　　月　　26　　日
                  民事第一庭    法　官　郭俊德
以上正本係照原本作成
如對本判決上訴，須於判決送達後 20 日內向本院提出上訴狀。
如委任律師提起上訴者，應一併繳納上訴審裁判費。
中　　華　　民　　國　　111 　年　　4 　　月　　27　　日
                                書記官　蕭尹吟
附表：
設定標的 抵 押 權 設 定 明 細 桃園市○○區○○段000○號（設定權利範圍1/1） 收件年期：民國109年 字號：平楊登跨字第023730號 登記日期：民國109年10月21日 登記原因：設定 權利人：沈敬人 債權額比例：全部1分之1 擔保債權總金額：新台幣400萬元正 擔保債權種類及範圍：擔保債務人對抵押權人於民國109年10月19日所立借款債務契約發生之債務 清償日期：民國110年4月18日 利息（率）：本金年息0.3% 遲延利息（率）：逾期未還依本金年息2分計算 違約金：逾期未還依本金年息2分計算 債務人及債務額比例：卓玉堂，債務額比例全部 設定義務人：卓玉堂 桃園市○○區○○段0000地號（設定權利範圍1/1）